臺灣高等法院民事判決
110年度重家上字第88號
上  訴  人  
即被上訴人  劉旻澔  
上  訴  人  
即被上訴人  劉威伶  
共      同
訴訟代理人  李雅慧  
            邱政義律師
            陳一銘律師
            黃敬穎律師
被上訴人即  
上  訴  人  黃雪玉  
訴訟代理人  吳慶隆律師
被上訴人即  
視同上訴人  劉翰杰  
            劉威進  

上列當事人間請求分割遺產事件，兩造對於中華民國110年8月26
日臺灣新北地方法院106年度重家訴字第34號第一審判決，各自
提起上訴，本院於111年6月8日言詞辯論終結，判決如下：
    主      文
原判決廢棄。
被繼承人劉芳成所遺如附表一所示之遺產，應分割如附表一分割
方法欄所示。
丙○○、劉威玲上訴駁回。
第一、二審訴訟費用關於附表一部分由兩造按附表二之應繼分比
例負擔，餘由丙○○、丁○○負擔。
    事實及理由
壹、程序方面：
一、上訴人即被上訴人丙○○、丁○○（下合稱丙○○2人）於本院追
    加日盛國際商業銀行（下稱日盛銀行）、臺灣新光商業銀行
    （下稱新光銀行）為被告，並依信託法第6條、民法第177條
    規定，請求：㈠被上訴人即上訴人乙○○（下逕稱其名）與日
    盛銀行間簽訂之信託契約之意思表示及移轉信託財產之物權
    行為應予撤銷，乙○○應將信託財產及其孳息返還予被繼承人
    劉芳成（下逕稱其名）之全體繼承人。㈡乙○○與新光銀行間
    簽訂之信託契約之意思表示及移轉信託財產之物權行為應予
    撤銷，乙○○應將信託財產及其孳息返還予劉芳成之全體繼承
    人。此部分追加之訴由本院另以裁定駁回，先予敘明。
二、按不變更訴訟標的，而補充或更正事實上或法律上之陳述者
    ，非為訴之變更或追加，民事訴訟法第256條定有明文。上
    開規定依家事事件法第51條於家事訴訟事件亦有準用。又民
    法第1164條規定之遺產分割，其目的係為廢止全部遺產公同
    共有關係。法院為裁判分割時，得審酌共有物性質、經濟效
    用等因素為分割，而不受共有人主張拘束。故當事人關於遺
    產範圍、分割方法主張之變更、增減，均屬補充或更正法律
    或事實上之陳述，尚非訴之變更、追加（最高法院109年度
    台上字第233號判決可參）。查丙○○2人於原審起訴主張兩造
    為劉芳成之繼承人，而劉芳成遺有如原判決附表一、附表甲
    編號、所示之遺產，求予分割；復於本院主張附表甲編號
    、所示財產亦為劉芳成之遺產，應列入本件遺產分割範圍
    併同分割，核屬不變更訴訟標的而更正事實上及法律上之陳
    述，不生訴之變更或追加，附予敘明。 
三、按繼承人有數人時，在分割遺產前，各繼承人對於遺產全部
    為公同共有，民法第1151條定有明文。又請求分割公同共有
    物之訴，為固有必要共同訴訟，其訴訟標的對於共同訴訟之
    各人必須合一確定。是由繼承人中之一人或數人共同起訴分
    割遺產者，應以其他繼承人全體為被告，其當事人適格始無
    欠缺。又按訴訟標的對於共同訴訟之各人必須合一確定者，
    共同訴訟人中一人之行為有利益於共同訴訟人者，其效力及
    於全體，民事訴訟法第56條第1項第1款定有明文。查本件丙
    ○○2人對乙○○及被上訴人即視同上訴人己○○、戊○○（下分稱
    其姓名，合稱視同上訴人）起訴請求分割劉芳成之遺產，經
    原審判決後，雖僅丙○○2人、乙○○提起上訴，然依民事訴訟
    法第56條第1項第1款規定，乙○○上訴效力及於同造之己○○、
    戊○○，合先陳明。　
四、己○○、戊○○經合法通知未於言詞辯論期日到場，核無民事訴
    訟法第386條所列各款情形，爰依丙○○2人之聲請，由其一造
    辯論而為判決。合先敘明。
貳、實體方面：
一、丙○○2人主張：劉芳成與乙○○於民國75年10月29日結婚，育
    有視同上訴人，劉芳成另與訴外人甲○○（下逕稱其名）育有
    伊等2人，均經劉芳成認領。嗣劉芳成於102年8月8日死亡，
    遺有如附表甲所示之遺產。惟乙○○與劉芳成數十年未共同生
    活且感情不睦，乙○○於101年8月間隱瞞劉芳成偽簽其署名為
    其投保，雇用殺手設局殺害劉芳成，進而詐領死亡保險理賠
    金，依民法第1145條第1項第1款規定，乙○○喪失對劉芳成之
    繼承權。又乙○○103年至105年薪資所得僅新臺幣（下同）36
    萬6,609元、35萬2,373元、35萬0,498元，卻於上開期間由
    日盛銀行受託信託財產專戶取得利息款91萬5,582元、72萬6
    ,525元、72萬8,358元，由新光銀行受託信託財產專戶取得
    利息款28萬9,875元。如以利息1%計算，則乙○○信託財產專
    戶內之本金高達9,155萬8,200元，乙○○顯無可能單憑微薄薪
    資而得存入上開巨額信託金，應為劉芳成所寄託。又乙○○名
    下郵局帳戶款項及乙○○於87年8月7日購買漢生西路房地均屬
    於劉芳成之遺產。另伊等2人為分割遺產而支付相關律師費
    之必要費用，應列入管理遺產之必要費用，由遺產支付。劉
    芳成之遺產並無不能分割之情形，兩造亦無不分割遺產之約
    定，迄未達成分割協議等情，爰依民法第1164條之規定，求
    命分割如附表甲所示之劉芳成遺產（丙○○2人就原審認定之
    遺產範圍及關於不動產之分割方法不服，提起上訴，並主張
    附表甲編號、均為遺產）。並聲明：劉芳成所遺如附表甲
    所示遺產應分割如附表甲之分割方法欄所示。其答辯聲明：
    乙○○之上訴駁回。
二、乙○○則以：劉芳成生前因參與新莊輔大花園夜市及即將落成
    於新北市泰山區之新北市家禽屠宰場等事業經營與他人發生
    糾紛，進而為人唆使犯嫌吳俊廷持槍槍擊死亡，與伊無關。
    劉芳成過世後，甲○○透過證人庚○○來與伊協調，甲○○提出條
    件為伊及甲○○名下各自擁有之2間房地維持不變，甲○○那房
    不請求其他遺產，並讓丙○○2人列入劉芳成之訃聞。且附表
    甲編號、所示不動產（下合稱系爭裕民街房地），雖登記
    在劉芳成名下，實際上為伊購買並借用劉芳成名義登記，購
    買時係欲做為兩人結婚居住使用，劉芳成於79年至83年間因
    案入獄執行，系爭裕民街房地之資金處理包括申請貸款、繳
    納貸款均為伊所為，伊娘家父母亦協助繳清貸款，系爭裕民
    街房地向由伊管理，劉芳成從未置喙，伊與劉芳成間就系爭
    裕民街房地之借名登記關係因劉芳成死亡而消滅，自應將系
    爭裕民街房地返還伊。附表甲編號至均為伊個人財產，並
    非遺產，又附表一編號3所示土地為劉芳成家族墓地使用，
    不適合變價分割等語資為抗辯，並上訴聲明：㈠原判決關於
    後開部分廢棄；㈡系爭裕民街房地應自遺產範圍剔除。其答
    辯聲明：丙○○2人之上訴駁回。
三、丙○○2人主張乙○○已喪失繼承權，乙○○名下如附表甲編號至
    所示財產均為劉芳成遺產，請求分割系爭遺產，為乙○○所
    否認，並抗辯系爭裕民街房地亦非劉芳成之遺產，且兩造起
    訴前已透過證人庚○○協調遺產分配事宜等語置辯。經查：
  ㈠有關乙○○是否喪失繼承權：
    丙○○2人主張乙○○於101年8月間突然主動幫劉芳成投保1年之
    平安保險，劉芳成在102年間即遭殺害，乙○○及視同上訴人
    因而領取保險金800多萬元，足認乙○○先偽簽劉芳成署名訂
    立保險契約，再買兇殺人，依民法第1145條第1項第1款之規
    定，乙○○已喪失繼承權云云；惟查：
　⒈乙○○於101年8月間經劉芳成同意，為劉芳成投保「新光人壽
    活力平安傷害保險」（見原審卷㈡第173-175頁），並由乙○○
    代替劉芳成簽名等情，業據乙○○陳述在卷，核與證人即新光
    人壽保險業務員戴芸蘭於偵訊中證稱：新光人壽活力平安傷
    害保險要保書是由伊處理，當初應該是公司給伊等相關客戶
    的名單，伊就去拜訪，伊跟乙○○商談後，跟乙○○說其家人在
    保險方面有意外險的缺口，就建議乙○○要幫家人投保，所以
    乙○○就幫小孩及先生（劉芳成）都保了相同的保險，當初兩
    個小孩都在家，就直接簽名。至於劉芳成並不在現場，因為
    伊等原則上契約需要本人同意，所以乙○○就在現場打電話給
    劉芳成確認是否同意加保此保險契約，當時聽他們的對話，
    感覺劉芳成是同意的，只是沒辦法立刻回來簽名，所以當天
    就把契約留在乙○○家中，等乙○○簽名後伊再去取件，過幾天
    乙○○就聯絡伊說已經簽好名了，伊就去取件回公司辦理投保
    。後續之保費均由乙○○繳納等語相符，有臺灣新北地方檢察
    署（下稱新北地檢）108年度偵續字第167號不起訴處分書可
    按（見原審卷㈡第409-413頁）。是依證人戴芸蘭之證述可知
    乙○○是聽從證人戴芸蘭之分析後，發現家人有保險上之缺口
    ，聯繫劉芳成並取得劉芳成之同意，始幫劉芳成投保，且除
    劉芳成外，乙○○亦有幫視同上訴人加保。丙○○2人僅因投保
    後1年內劉芳成遭人殺害即臆測乙○○預謀殺害劉芳成，為詐
    領保險金而為劉芳成投保云云，實乏所據。另丙○○2人聲請
    函查劉芳成全部保險契約明細及契約內容部分，業據原審函
    請中華民國人壽保險商業同業公會查詢劉芳成之保險資料，
    並經各保險公司函覆有無劉芳成為要保人或被保險人之相關
    投保資在卷可查（見原審卷㈠第121-177、223-265、、287、
    301-309頁），核無重複調查之必要。至於丙○○2人以乙○○偽
    造劉芳成簽名而投保保險契約因而領得保險金亦屬遺產範圍
    ，而認乙○○應各給付丙○○2人各300萬元作為教育基金亦無所
    據，併予敘明。
　⒉丙○○2人再以：劉芳成遭殺害後，乙○○及視同上訴人從未向司
    法機關追查劉芳成之死因及向行兇者提出民事賠償訴訟，完
    全沒有找出幕後兇手之意願，足認乙○○買兇殺害劉芳成云云
    ，固據其提出錄音譯文為證（見本院卷㈠第349-373頁）；然
    查，丙○○2人前向新北地檢告訴乙○○涉犯殺人罪嫌，經檢察
    官以108年度偵字第1334號為不起訴處分，丙○○2人雖不服聲
    請再議，經臺灣高等檢察署以108年度上聲議字第6710號處
    分駁回，丙○○2人仍不服再聲請交付審判，業經原法院刑事
    庭以108年度聲判字第119號刑事裁定駁回聲請確定在案，有
    各該不起訴處分書、刑事裁定等件可憑（見原審卷㈡419-426
    頁），堪認丙○○2人主張乙○○故意致劉芳成於死，應喪失繼
    承權云云，顯屬無據。又劉芳成係因生前雞籠場、養殖業者
    契作及夜市經營等利益糾葛而遭訴外人吳俊廷殺害等情，並
    經本院刑事庭以105年度上訴字第2163號判決認定在案（見
    原審卷㈡第15-38頁）。上訴人徒以錄音譯文中乙○○稱「劉先
    生的死因追下去那個必要性很重要嗎」、「所以我個人感覺
    你這樣一直追究下去你安全嗎」等語（見本院卷㈠第360-361
    頁），即臆測乙○○為實際買兇殺人者，委無足採。
　⒊綜上所述，乙○○並未喪失繼承權。
  ㈡有關兩造有爭執遺產之認定：
  ⒈乙○○主張：系爭裕民街房地為其借名登記於劉芳成名下，非
    屬遺產範圍等語，為丙○○2人所否認，經查：
  ⑴按所謂「借名登記」契約，謂當事人約定一方將自己之財產
    以他方名義登記，而仍由自己管理、使用、處分，他方允就
    該財產為出名登記之契約。其成立側重於借名者與出名者間
    之信任關係，在性質上應與委任契約同視。倘其內容不違反
    強制、禁止規定或公序良俗者，固應賦予無名契約之法律上
    效力，並類推適用民法委任之相關規定。
　⑵查系爭裕民街房地自75年11月10日登記為劉芳成所有，且登
    記原因係發生於00年00月0日即乙○○與劉芳成75年10月29日
    結婚前，有臺灣省臺北縣土地登記簿、建築改良物登記簿等
    件在卷可稽（見原審卷㈠第69-83頁）。而依①證人即劉芳成
    之姑姑甲○○到庭證稱：乙○○跟劉芳成交往時在成衣場工作，
    伊建議乙○○跟互助會，後來兩人要訂婚了，伊建議乙○○買房
    ，乙○○得標後拿去繳納系爭裕民街房地之頭期款，劉芳成都
    沒有出面，房子登記劉芳成名下係因伊提議說給劉芳成一個
    責任，看劉芳成會不會回頭，乙○○就聽從伊的建議登記給劉
    芳成，後來房子作為兩人結婚後居住之地方，貸款都是乙○○
    拿現金給伊或伊先生繳納，劉芳成沒有拿錢給伊繳貸款，剛
    開始要訂房、買房時，劉芳成知道，但沒有參與，那時就都
    沒有回家了，房子用劉芳成名字登記時，劉芳成不知道，那
    時沒跟他講，是到銀行貸款時，劉芳成是當事人一定要到才
    出面。劉芳成被關時，乙○○母親幫忙繳清貸款大概60幾萬元
    等語（見原審卷㈠第182-185頁）。②證人即劉芳成之姑丈乙○
    ○到庭證稱：系爭裕民街房地之看房、簽約只有乙○○參與，
    頭期款是乙○○標會的錢，劉芳成偶爾才回家一次，很少在家
    ，都沒有參與，完全沒有出錢，登記劉芳成名下係想說看能
    不能讓劉芳成因此多回家，不要一直在外面，是伊太太建議
    的。後來房子作為兩人結婚後居住之地方，貸款由乙○○繳納
    ，乙○○拿錢過來叫伊幫她代繳，劉芳成沒有拿錢給伊繳貸款
    過，剛開始要訂房、買房時，劉芳成不知道，他都在外面，
    房子用劉芳成名字登記時，劉芳成起先不知道。乙○○娘家父
    親幫她還了60幾萬元貸款等語（見原審卷㈠第185-189頁）。
　⑶是由證人上開所述，系爭裕民街房地之購買概由乙○○做主，
    相關貸款之支付亦由乙○○為之，僅因希望挽回劉芳成走回正
    途，對家庭負起責任，始登記在其名下，甚且劉芳成一開始
    對於系爭裕民街房地登記其名下並不知悉。且系爭裕民街房
    地之買賣契約、貸款契約、權狀等件向由乙○○保管，則系爭
    裕民街房地係由乙○○所購買，至為明確。復審酌乙○○與劉芳
    成為夫妻，未必如常人立下書面契約約定細節，然劉芳成既
    願意配合乙○○至銀行辦理貸款、與銀行對保，且同意系爭裕
    民街房地登記在其名下，由其出名辦理貸款，則至遲於斯時
    ，已與乙○○達到借名登記之合意而就系爭裕民街房地成立借
    名登記關係，則系爭裕民街房地自非屬劉芳成之遺產，堪已
    認定。
　⑷至於丙○○2人所提出之錄音譯文，雖乙○○有提及部分繳貸款的
    錢也是劉芳成拿回家的生活費等語（見本院卷㈠第368頁），
    然乙○○亦稱：這間房子（即系爭裕民街房地）是伊還的，…
    這期間他是被關的…到83年才出來，這段期間伊有能力足夠…
    那時候流行跟會，伊媽媽標會，那時拿了幾十萬幫忙…那時
    伊承認伊比較笨買劉先生的名字，已經要當夫妻了，買誰的
    名字重要嗎？…等語（見本院卷㈠第368頁），益徵系爭裕民
    街房地係由乙○○所購買。又縱乙○○曾以劉芳成交付之生活費
    支付部分貸款金額，惟此乃乙○○及劉芳成間家庭生活費用分
    擔之問題，與實際購買系爭裕民街房地之人為乙○○當屬二事
    ，丙○○2人執此錄音譯文為其等有利之認定，難認可採。
　⑸綜上所述，系爭裕民街房地非屬劉芳成之遺產。至於有關雞
    籠場之經營權，未據乙○○再為爭執（見本院卷㈠第411頁），
    爰不予贅述，併予敘明。
　⒉有關丙○○2人主張附表甲編號至屬劉芳成遺產部分：
　⑴丙○○2人主張附表甲編號關於乙○○於日盛銀行、新光銀行之
    信託帳戶存款部分，均為劉芳成經營雞籠場之收入而屬遺產
    範圍，應將帳戶內款項分配予全體繼承人，固據其等提出帳
    本影本、中華民國養雞協會台灣土雞組毛雞運銷聯誼會會員
    名冊、授權合約書、土地租賃契約書等件為證（見本院卷㈠
    第37-87頁）；然上開證據僅能證明關於雞籠場經營之授權
    、營運收入及甲○○承租改制前臺北縣○○市○○段000000號土地
    等情，至於雞籠場營運收入是否即為乙○○名下帳戶內之款項
    則無法證明。此外，丙○○2人亦無提出任何金流證據證明乙○
    ○名下信託帳戶之款項均來自於劉芳成；況乙○○與劉芳成為
    夫妻，兩人間縱有金錢移轉，交付金錢之原因多端，亦無從
    證明為劉芳成寄託在乙○○名下，丙○○2人空言臆測乙○○收入
    微薄，附表甲編號之財產均屬劉芳成之遺產，並要求乙○○
    主動說明財產來源，委無足採。。
　⑵附表甲編號乙○○名下之郵局帳戶部分，丙○○2人始終未舉證
    證明該帳戶之存款金額為何及該帳戶之金錢係來自於劉芳成
    之交付，而逕主張為劉芳成之遺產，難認有據。　
　⑶至於丙○○2人二審始主張乙○○名下附表甲編號、所示不動產
    （下合稱系爭漢生西路房地）亦屬劉芳成遺產云云；然系爭
    漢生西路房地係於87年8月7日以買賣原因登記於乙○○名下（
    見本院卷㈡第191頁），丙○○2人未提出任何證據證明系爭漢
    生西路房地為劉芳成出資或購買，復借名登記於乙○○名下，
    是丙○○2人此部分主張，顯屬無據。
　⑷況依證人庚○○之證述，其居中協助甲○○、乙○○協調時，雙方
    已同意就其名下之2間房地各歸各的（即乙○○名下之系爭裕
    民街房地、系爭漢生西路房地，甲○○名下之門牌號碼新北市
    ○○區○○路000號13樓暨坐落土地《下稱集賢路房地》、新北市○
    ○區○○街000號7樓暨坐落土地《下稱仁愛街房地》），不再主
    張對方名下之房地為遺產，且甲○○那房不再請求遺產等語（
    詳如後述）；然丙○○2人卻起訴請求分割遺產，且先於原審
    主張系爭裕民街房地為遺產，二審時再追加系爭漢生西路為
    遺產，甚至直言「本件上訴重點在分割乙○○名下所有財產」
    等語（見本院卷㈠第281頁），甲○○及丙○○2人顯然罔顧當時
    協商雙方基於互信之約定，實無足取。
　⒊丙○○2人再主張：依民法1017條第1項、1005條、1030-1條之
    規定，夫或妻之財產，不能證明婚前財產或婚後財產，不能
    證明為夫或妻所有，推定為夫妻共有之婚後財產。夫妻未定
    有夫妻財產制，以法定財產制為其夫妻財產制。法定財產制
    關係消滅時，扣除債務後，雙方剩餘差額應平均分配。劉芳
    成生前與乙○○未定有夫妻財產制，依民法第1030條之1之規
    定，乙○○名下之財產推定與劉芳成共有，而為劉芳成之遺產
    ，如乙○○否認為遺產，應由乙○○負舉證責任云云；查乙○○名
    下之不動產及帳戶款項，既屬乙○○名義，上訴人復無法舉證
    證明，上開財產非乙○○所有，及即應認係乙○○所有，並無民
    法第1017條第1項後段所定不能證明為夫或妻所有之情形。
    且按民法第1030條之1規定之夫妻剩餘財產分配請求權，乃
    夫妻相互間之請求權，法並未規定繼承人直接取得其權利。
    依96年修正理由，該項請求權固非專屬權，而得為讓與、繼
    承之標的。惟此於法定財產制關係因離婚或合意消滅等，其
    請求權於夫妻均尚生存時已發生、取得之情形，並無疑問。
    倘若法定財產制關係因夫妻之一方亡故而消滅，該死亡之一
    方無從於生前取得此項請求權，其繼承人自無由主張繼承該
    權利（最高法院101年度台上字第1016判決參照）。本件劉
    芳成先於乙○○死亡，並未能於生前取得夫妻剩餘財產分配請
    求權，丙○○2人自無從依繼承關係取得此權利，其等逕予主
    張乙○○名下財產與劉芳成共有，為遺產之範圍，核屬無據。
　⒋綜上所述，劉芳成之遺產範圍詳如附表一所示，足堪認定。
  ㈢有關兩造是否已協議分割遺產部分：
　　乙○○主張：劉芳成過世後，丙○○2人之母甲○○透過證人庚○○
    協調治喪及遺產分配事宜，當時甲○○同意其名下之集賢路房
    地、仁愛街房地即當作為丙○○2人分得之遺產，不再請求其
    他遺產等語，經查：
　⒈證人庚○○於本院審理時證稱：劉芳成過世後，甲○○找了劉芳
    成周圍的朋友幫忙，只有伊願意幫忙協調。是甲○○主動跟伊
    提起談條件，要伊轉達給乙○○，條件是兩個人各有兩間房子
    維持不動…雞籠場由甲○○經營，1個月給乙○○10萬元。當時以
    甲○○的處境哪敢提乙○○帳戶內的錢也是遺產，她是很怕乙○○
    的，也怕萬一劉芳成的朋友都站在正妻乙○○這邊的話，就沒
    有甲○○的份。協商的時候沒有提到丙○○2人未來念書的生活
    費如何處理，只有提到讓這兩個小孩入訃聞，不會再要求其
    他財產。當時甲○○及乙○○是沒有辦法一起講話的，都是透過
    伊來協調。由甲○○代表丙○○2人、乙○○代表己○○、戊○○來協
    調，當時孩子還小，伊不可能去問小孩同不同意協商。當時
    甲○○同意不會再要求其他財產。就房子或遺產的分配，與丙
    ○○2人能不能入訃聞應該算有條件關係，但是沒有訂立書面
    等語（見本院卷㈡第78-83頁）。再依乙○○於原審稱：因劉芳
    成死亡後，伊才知道有另一個窩，當初伊堅決不讓丙○○2人
    入訃文，當下伊很生氣，隔很多天，出殯前庚○○來跟伊說這
    樣不好看，庚○○說伊這邊有兩間房子，甲○○那邊也有兩間房
    子，各歸各伊才同意讓丙○○2人入訃聞。伊也跟己○○、戊○○
    說，二人都依照伊的意思，二人也沒有對甲○○提訴訟等語（
    見原審卷㈡第377頁）。綜合上情可知劉芳成過世後，乙○○才
    知道劉芳成在外另與甲○○同居，並育有丙○○2人，當下非常
    生氣而不讓丙○○2人入劉芳成之訃聞。甲○○為使丙○○2人能以
    劉芳成子女之身分入訃聞，乃請證人庚○○從中協調，甲○○及
    乙○○各保有其名下之2間房地，甲○○那房不再就劉芳成其他
    遺產主張權利。
　⒉按民法第1086條第2項規定「父母之行為與未成年子女之利益
    相反，依法不得代理時，法院得依父母、未成年子女、主管
    機關、社會福利機構或其他利害關係人之聲請或依職權，為
    子女選任特別代理人」。所稱「依法不得代理」，依其立法
    理由係採廣義，包括民法第106條禁止自己代理或雙方代理
    之情形，以及其他一切因利益衝突，法律上禁止代理之情形
    。而遺產分割之協議，在客觀性質上，其行為於繼承人相互
    間有利益對立之情形，由一法定代理人代理多名未成年子女
    訂定遺產分割協議，於未成年子女間亦有產生利害關係相反
    之可能，故父或母以法定代理人身分一人代理多名未成年子
    女訂定遺產分割協議書，自有違雙方代理之規定，於超過一
    名未成年子女部分，即屬民法第1086條所定「依法不得代理
    」之情形（本院暨所屬法院108年度法律座談會民事類提案
    第7案參照）。查丙○○為88年10月1日生、丁○○為90年7月26
    日生，劉芳成102年8月8日過世時年僅13歲、11歲，尚未成
    年，因丙○○、丁○○就分割遺產事宜彼此間有利益相反之情形
    ，甲○○以法定代理人身分同時代理丙○○、丁○○協商遺產分割
    事宜，有違雙方代理之情形。是縱兩造曾有協議分割遺產，
    然因甲○○同時代理丙○○、丁○○處理遺產分割事宜，已違反雙
    方代理之規定而不生效力，則有關劉芳成所遺如附表一所示
    遺產，仍應由兩造依應繼分比例分配，堪予認定。
　㈣有關遺產分割方法部分：
　⒈按繼承人有數人時，在分割遺產前，各繼承人對於遺產全部
    為公同共有，民法第1151條定有明文。次按公同共有物之分
    割，除法律另有規定外，準用關於共有物分割之規定，為民
    法第830條第2項所明定。準此，公同共有遺產之分割，於共
    有人不能協議決定分割方法時，依民法第830條第2項準用第
    824條第2項、第3項，法院應命為下列之分配：以原物分配
    於各共有人；原物分配，並以金錢補償共有人中未受分配，
    或不能按其應有部分受分配者；原物分配顯有困難時，得變
    賣共有物，以價金分配於各共有人；或以原物之一部分分配
    於各共有人，他部分變賣，以價金分配於各共有人。又民法
    第1164條所定之遺產分割，其目的在於遺產公同共有關係全
    部之廢止，而非個別財產公同共有關係之消滅。所謂應繼分
    係各繼承人對於遺產之一切權利義務，所得繼承之比例，並
    非對於個別遺產之權利比例，因此分割遺產並非按照應繼分
    比例逐筆分配，而應整體考量定適當之分割方法，法院選擇
    遺產分割之方法，應具體斟酌公平原則、各繼承人之利害關
    係、遺產之性質及價格、利用價值、經濟效用、經濟原則及
    使用現狀、各繼承人之意願等相關因素，以為妥適之判決，
    不受繼承人所主張分割方法之拘束。又繼承人欲終止其間之
    公同共有關係，唯有以分割遺產之方式為之，而將遺產之公
    同共有關係終止改為分別共有關係，性質上屬分割遺產方法
    之一（最高法院82年台上字第748號判決意旨可參）。
  ⒉審酌丙○○2人為劉芳成於婚姻存續期間與甲○○同居所生之子女
    ，且劉芳成未過世前，甲○○與乙○○互不認識，兩造間因各自
    利害關係不同，及甲○○、丙○○2人懷疑乙○○殺害劉芳成及懷
    疑視同上訴人非劉芳成之子女，致兩造間訴訟多端，毫無互
    信基礎，難期日後兩造對於不動產之管理使用方式能順利達
    成協議。如僅由公同共有關係分割改為分別共有關係，對兩
    造均非有利，亦不符紛爭解決一次性原則，倘採變價分割方
    式，將可由取得該等不動產可獲得最大利益之人以較高價格
    取得，兩造再依應繼分比例分配價金，而兩造如有取得該等
    不動產之意願，亦有優先承買之權利等情，除附表一編號3
    所示不動產，其餘不動產兩造均同意予以變價分割，變賣所
    得之價金由兩造各依附表二所示之應繼分比例分配取得，爰
    分割如附表一「分割方法欄」所示。至於附表一編號3所示
    之土地，丙○○2人雖主張變價分割，然該土地為劉芳成家族
    墓地使用，業據乙○○及證人甲○○、乙○○陳述明確（見原審卷
    ㈠第93、184-185、188頁），並提出照片為證（見原審卷㈠第
    107-108頁），則該土地即不適於變價分割，而應由兩造分
    別共有。另就如附表一編號-號所示存款本息，則由兩造
    各依附表二所示之應繼比例分配取得。
　⒊至於丙○○2人主張為分割遺產而支出律師費用及訴訟費用，為
    必要費用，依民法第1150條應列為遺產支出云云；按遺產管
    理、分割及執行遺囑之費用，由遺產中支付之，民法第1150
    條定有明文。所謂遺產管理之費用，具有共益之性質，凡為
    遺產保存上所必要不可欠缺之一切費用，如事實上之保管費
    用、繳納稅捐等均屬之，至於被繼承人之喪葬費用，實際為
    埋葬該死亡者有所支出，且依一般倫理價值觀念認屬必要者
    ，性質上亦應認係繼承費用，並由遺產支付之（最高法院10
    9年度台上字第89號民事判決意旨參照）。惟查，依丙○○2人
    所提出之費用表列，均為甲○○或丙○○2人對乙○○及視同上訴
    人提出偽造文書、殺人及其附帶民事訴訟、侵權行為、確認
    親子關係不存在之訴暨甲○○於劉芳成過世後以提款卡盜領劉
    芳成存款而遭乙○○提告詐欺所支出之律師費用及訴訟費用等
    （見本院卷㈠第387頁），上開費用顯非遺產管理之必要費用
    ，丙○○2人此部分主張顯屬無據。
四、綜上所述，丙○○2人依民法第1164條規定，請求分割系爭遺
    產，為有理由，應予准許，其分割方式如附表一之分割方法
    欄所示。丙○○2人上訴主張附表甲編號至為亦屬遺產範圍
    ，為無理由，應予駁回。乙○○上訴意旨主張系爭裕民街房地
    非屬遺產，指摘原判決不當，求予廢棄，為有理由。原審認
    定之遺產範圍與本院不同，原判決此部分即屬無可維持，爰
    予廢棄並改判如主文第2、3項所示。
五、末按因共有物分割、經界或其他性質上類似之事件涉訟，由
    敗訴當事人負擔訴訟費用顯失公平者，法院得酌量情形，命
    勝訴之當事人負擔其一部，民事訴訟法第80條之1定有明文
    。本件分割遺產訴訟，法院不受當事人聲明分割方法之拘束
    ，故實質上並無所謂何造勝訴、敗訴之問題，故訴訟費用就
    附表一部分由兩造按如附表二所示比例負擔。至於丙○○2人
    空言主張乙○○名下之附表甲編號、、至之財產亦為遺產
    ，則此部分訴訟費用應由敗訴之丙○○2人負擔，始屬公允。
六、本件事證已臻明確，兩造其餘之攻擊或防禦方法及所用之證
    據，經本院斟酌後，認為均不足以影響本判決之結果，爰不
    逐一論列，併此敘明。
七、據上論結，丙○○2人之上訴及追加之訴為無理由，乙○○之上
    訴為有理由，依依家事事件法第51條、民事訴訟法第450條
    、第449條第1項、第80條之1、第78條、第79條，第463條、
    第385條第1項前段，判決如主文。
中　　華　　民　　國　　111 　年　　6 　　月　　29　　日
                  家事法庭
                      審判長法  官  張靜女
                            法  官  范明達
                            法  官  葉珊谷
正本係照原本作成。
如不服本判決，應於收受送達後20日內向本院提出上訴書狀，其
未表明上訴理由者，應於提出上訴後20日內向本院補提理由書狀
（均須按他造當事人之人數附繕本）上訴時應提出委任律師或具
有律師資格之人之委任狀；委任有律師資格者，另應附具律師資
格證書及釋明委任人與受任人有民事訴訟法第466 條之1第1項但
書或第2項所定關係之釋明文書影本。如委任律師提起上訴者，
應一併繳納上訴審裁判費。
中　　華　　民　　國　　111 　年　　6 　　月　　29　　日

                  書記官  陳玉敏    

附表一
被繼承人劉芳成之遺產及分割方法

編號        遺產名稱 權利範圍或金額（新臺幣，下同）   分割方法  1 雲林縣○○鄉○○段000000000地號土地 6分之3 除編號⒊所示土地由兩造按附表二所示應繼分比例分割為分別共有，其餘均予變價分割，變價所得價金，由兩造依附表二所示應繼分比例分配取得。  2 雲林縣○○鄉○○段000000000地號土地 6分之3   3 雲林縣○○鄉○○段000000000地號土地 1分之1   4 嘉義縣○○鄉○○段000000000地號土地 2分之1   5 嘉義縣○○鄉○○段000000000地號土地 2分之1   6 嘉義縣○○鄉○○段000000000地號土地 1分之1   7 嘉義縣○○鄉○○段000000000地號土地 1分之1   8 嘉義縣○○鄉○○段000000000地號土地 1分之1   9 嘉義縣○○鄉○○段000000000地號土地 1分之1  10 嘉義縣○○鄉○○段000000000地號土地 1分之1  11 嘉義縣○○鄉○○段000000000地號土地 1分之1  12 嘉義縣○○鄉○○段000000000地號土地 1分之1  13 嘉義縣○○鄉○○段000000000地號土地 1分之1  14 嘉義縣○○鄉○○段000000000地號土地 1分之1  15 嘉義縣○○鄉○○段000000000地號土地 1分之1  16 嘉義縣○○鄉○○段000000000地號土地 1分之1  17 嘉義縣○○鄉○○段000000000地號土地 1分之1  18 嘉義縣○○鄉○○段000000000地號土地 2分之1  19 嘉義縣○○鄉○○段000000000地號土地 2分之1  20 嘉義縣○○鄉○○段000000000地號土地 2分之1  21 永豐商業銀行三和分行存款（帳號0000000000000號） 45萬6752元及其利息 由兩造依附表二所示應繼分比例原物分配。 22 永豐商業銀行三和分行存款（帳號00000000000000號） 2,521元及其利息  23 陽信商業銀行蘆洲分行存款（帳號00000000000號） 863元及其利息  


附表二：兩造之應繼分

編號 繼承人 應繼分  1 乙○○  5分之1  2 己○○  5分之1  3 戊○○  5分之1  4 丙○○  5分之1  5 丁○○  5分之1 

附表甲
丙○○2人主張被繼承人劉芳成之遺產及分割方法

編號        遺產名稱 權利範圍或金額（新臺幣，下同）   分割方法  1 雲林縣○○鄉○○段000000000地號土地 6分之3 均予以變價分割，變價所得價金由兩造按附表二所示應繼分比例分配取得。  2 雲林縣○○鄉○○段000000000地號土地 6分之3   3 雲林縣○○鄉○○段000000000地號土地 1分之1   4 嘉義縣○○鄉○○段000000000地號土地 2分之1   5 嘉義縣○○鄉○○段000000000地號土地 2分之1   6 嘉義縣○○鄉○○段000000000地號土地 1分之1   7 嘉義縣○○鄉○○段000000000地號土地 1分之1   8 嘉義縣○○鄉○○段000000000地號土地 1分之1   9 嘉義縣○○鄉○○段000000000地號土地 1分之1  10 嘉義縣○○鄉○○段000000000地號土地 1分之1  11 嘉義縣○○鄉○○段000000000地號土地 1分之1  12 嘉義縣○○鄉○○段000000000地號土地 1分之1  13 嘉義縣○○鄉○○段000000000地號土地 1分之1  14 嘉義縣○○鄉○○段000000000地號土地 1分之1  15 嘉義縣○○鄉○○段000000000地號土地 1分之1  16 嘉義縣○○鄉○○段000000000地號土地 1分之1  17 嘉義縣○○鄉○○段000000000地號土地 1分之1  18 嘉義縣○○鄉○○段000000000地號土地 2分之1  19 嘉義縣○○鄉○○段000000000地號土地 2分之1  20 嘉義縣○○鄉○○段000000000地號土地 2分之1  21 新北市○○區○○段000000000地號土地 10000分之199  22 新北市○○區○○段000000000○號建物（門牌號碼：新北市○○區○○街000號4樓） 1分之1  23 永豐商業銀行三和分行存款（帳號0000000000000號） 45萬6752元及其利息 由兩造按附表二所示應繼分比例原物分配。 24 永豐商業銀行三和分行存款（帳號00000000000000號） 2,521元及其利息  25 陽信商業銀行蘆洲分行存款（帳號00000000000號） 863元及其利息  26 乙○○之新光銀行、日盛銀行信託帳戶款項 9,155萬8200元  27 乙○○名下之郵局帳戶存款 金額不詳  28 新北市○○區○○段0000地號土地 10000分之372 變價分割，變價所得價金由兩造按附表二所示應繼分比例分配取得。 29 新北市○○區○○段0000○號建物（門牌號碼新北市○○區○○○路000巷00號2樓） 1分之1